【裁判字號】    90,重上更(三),11
【裁判日期】    900731
【裁判案由】    業務過失致死
【裁判全文】
臺灣高等法院臺中分院刑事判決            民國九十年度重上更(三)字第一一號
    上  訴  人  臺灣台中地方法院檢察署檢察官
    被      告  乙○○
右上訴人因被告業務過失致死案件，不服台灣台中地方法院中華民國八十三年八月二
十三日第一審判決（民國八十二年度交訴字第一二四號，起訴案號：台灣台中地方法
院檢察署民國八十一年度偵字第二一七八八號），提起上訴，經判決後，由最高法院
第三次發回更審，本院判決如左：
    主      文
原判決撤銷。
乙○○從事業務之人，因業務上之過失致人於死，處有期徒刑捌月。
    事      實
一、乙○○係台北縣汐止鎮志信運輸倉儲股份有限公司（以下稱志信公司）之聯結車
    司機，為從事駕駛業務之人，於民國（下同）八十一年十二月二十四日晚上二十
    一時十五分許，駕駛車頭號碼為ＫＣ－四三六號，拖架車身號碼為ＦＪ－六二號
    之志信公司聯結車，為志信公司自台中縣台中港送貨至高雄港而執行駕駛業務時
    ，沿台中縣大肚鄉○○村○○路○段，由沙鹿往烏日（即由北向南）方向行駛，
    於行經該路段一三二巷口往南約二十公尺處，限速每小時五十公里路段，本應注
    意汽車行駛時，駕駛人不得超速行駛，及須注意車前狀況與兩車併行之間隔，暨
    不得跨越兩條車道行駛，並隨時採取必要之安全措施，且依當時天候晴，夜間有
    照明，路面乾燥，無缺陷，道路無障物，視距良好之情形，並無不能注意之情
    形下，竟以每小時約七十至八十公里之速度前進，且因當日其已長時間駕車，有
    疲勞情況，竟於欲超越同向正行經該處，由羅順所駕駛車牌號碼ＳＲＳ－一一六
    號之機車時，不慎車頭往右偏往慢車道，再於拉回駛入外側快車道，超越羅順之
    機車時，其聯結車右側不慎擦撞因閃避慢車道前方所停一部車號ＨＨ－一九一七
    號自小客車，而原應注意能注意汽車於變換車道時應先顯示方向燈，卻亦疏未注
    意，於未顯示左轉方向燈即遂行駛入外側快車道之該機車上之羅順，羅順人車順
    勢被推往左前方之外側快車道後，羅順機車往右前方倒地衝至慢車道，羅順則滾
    落至前方外側快車道上，旋即為乙○○所駕駛聯結車右邊輪胎壓過頭、胸、頸部
    附近，致頭顱、頸及上胸部挫壓創，合併顱、頸椎鎖骨、胸骨胸椎複雜性骨折，
    腦實質全部外洩（頭部呈扁狀）、右腰部外側擦傷八×六公分、兩手背表皮撕裂
    創、兩膝擦傷，因腦實質外洩當場死亡，乙○○肇事後駕車逃逸。
二、案經羅順之子戊○○訴由台中縣警察局烏日分局報請台灣台中地方法院檢察署檢
    察官偵查起訴。
    理      由
一、訊據被告乙○○（以下簡稱被告），矢口否認右揭過失致人於死之犯行，辯稱：
    渠於案發當時並未肇事，渠警訊中之自白係遭刑求，且檢察官亦威脅渠不承認即
    收押，故渠於偵查中亦未提及遭刑求之事，另證人丙○○之指證，與現場之跡證
    及事實不符，而台中縣區車輛行車事故鑑定委員會與台灣省車輛行車事故覆議鑑
    定委員會之鑑定，係根據與事實不符之渠警訊自白，與丙○○證詞所為，自不足
    資為認定渠犯行之依據等語。惟查：
(一)被告確有右揭過失致死之情事，業據其於警局偵訊中供認稱：「我是於八十一年
    十二月二十四日晚上二十時餘，從台中港中國貨櫃開車要駛到高雄港，於八十一
    年十二月二十四日晚上二十一時十五分許，經過沙田路二段，當時有一男子騎一
    部機車（即羅順所駕駛車號ＳＲＳ－一一六機車）從路肩（即慢車道）駛至外車
    道，我當場因緊急，車身又長，致閃避不及，而於貨櫃車車身後部擦撞該機車，
    我趕緊駛至內線道後，沒有停車就一直開車，駛離現場，於八十一年十二月二十
    四日晚上二十四時至高雄」、「羅順所騎之ＳＲＳ－一一六，當時沒有打方向燈
    」、「（我當日已開車）大概快十三個小時」等情不諱（見相卷第四頁、五頁）
    。核與證人即當時駕駛砂石車跟隨在被告所駕聯結車後之丙○○，於警訊及本院
    前審到庭，與本院前審第一次更審時囑託台灣屏東地方法院訊問時所證稱：渠當
    時行駛外側車道，前面有一部四十尺貨櫃拖車，也是行駛外側車道，行至沙田路
    二段一三二巷口南約二十公尺左右，渠發現渠前方的貨櫃車已超出機車道（慢車
    道）線，其貨櫃車右後尾部撞上了一位老先生騎機車，渠不斷按喇叭，且不斷變
    換遠近燈提示他，渠還用手勢指示他靠路邊，他有轉頭過來看渠，不理會渠繼續
    往南行駛，渠一直用遠、近燈照射他的車尾牌照號碼，渠很清楚的看見他的貨櫃
    車身（拖架）牌照為ＦＪ－六二號，渠等兩車距離約二十五至三十公尺左右，渠
    很清楚的看見他的車輛撞到人，渠沿路看了好幾次，不會記錯等語（見原審卷第
    七十八頁、本院上訴字卷第二十五頁反面、本院更(一)卷(一)第一七九頁反面），大
    致相符。並有肇事後經警所調查繪製之道路交通事故調查報告表(一)、(二)及現場圖
    （見相卷第八頁至十頁），與肇事後之現場照片十張在卷可資佐證（見相卷第十
    四頁至十八頁、原審卷證物袋），而被害人羅順（下稱被害人）因本件車禍受有
    如事實欄所示之傷害，並因腦實質外洩當場死亡，亦經檢察官督同法醫師相驗被
    害人屍體明確，並製有勘驗筆錄、相驗屍體證明書及驗斷書各一份在卷可證（見
    相卷第十一頁、十九頁至二十六頁）。
(二)本件車禍之現場在慢車道上，有謝鎮隆停放之車號ＨＨ－一九一七號自用小客車
    ，而被害人所駕駛之車號ＳＲＳ－一一六號機車，橫倒於慢車道靠近外側快車道
    處，其後所留下之刮地痕，係自該自用小客車左側外側快車道上起（距慢車道與
    快車道間之白實線○‧○五公尺），向右側延伸斜至該自用小客車前慢車道內長
    八‧四公尺，而被害人則倒於其機車旁之外側快車道內，頭北腳朝南，有卷附之
    現場圖可資證明（見相卷第十一頁）。而依肇事後前往相驗之法醫師王一瑜於本
    院前審調查時，就被害人於車禍後所受之傷害，及致死情形結證稱：被害人係經
    碰撞後死者頭部複雜性開放性骨折、致腦質外洩，係撞擊力很大之下碰撞所發生
    ，依死者頭部及上胸部有挫壓傷及輾壓傷，但無輪胎輾壓過之痕跡，且頭部有被
    壓過之情形，雖不可能被大貨櫃車整個輪胎直接壓過，但可能被大貨櫃車之輪胎
    邊緣壓過，致其腦部受擠壓，使腦漿外洩、外流等語（見本院上訴卷第三十六頁
    正、反面），其於本院第一次更審時復結證稱：被害人在上胸到頭頸部位看起來
    有輾壓傷，因為胸骨、鎖骨、胸椎多嚴重骨折，又可能是衣服穿太多所以屍體看
    不出有輪胎胎痕，所以有可能是輪胎邊緣壓過；又死者被壓的位置，可能被壓後
    會有彈跳現象，所以停屍位置不一定是被壓的位置，有時會隨他的力量變動，不
    只是機車在動，汽車也在動，所以位置很難料到等語（見本院更(一)卷(一)第一五四
    頁反面）。再參諸上述被告於警訊中自白之本件車禍發生經過，及證人丙○○所
    證車禍情形，暨現場圖被害人所騎機車倒地後刮地痕起自車號ＨＨ－一九一七號
    自用小客車左側外側快車道，距與慢車道間之白實線○‧○五公尺，並向右側延
    伸斜至該自用小客車前慢車道內等情，綜合加以研判，堪認本件係被告駕駛聯結
    車途經肇事地點時，不慎車頭往右偏往慢車道，再於拉回駛入外側快車道超越被
    害人之機車時，其聯結車右側不慎擦撞因閃避前方慢車道所停之車號ＨＨ－一九
    一七號自用小客車，疏未先行顯示左轉方向燈，即逕行駛入外側快車道之車號Ｓ
    ＲＳ－一一六號機車上之被害人，致被害人於倒地後聯結車之車輪由被害人上胸
    到頭頸部位輾壓過，造成被害人胸骨、頸椎鎖骨、胸椎嚴重骨折（複雜性骨折）
    ，被害人頭部亦遭聯結車之車輪邊緣壓迫，併造成腦實質因擠壓而外洩，灼然甚
    明。至現場圖及相驗卷十八頁所附現場相片二幀雖顯示被害人倒地左側（即靠快
    車道）有腦漿（腦實質）散佈，然於本院第一次更審時經法醫師王一瑜以放大鏡
    檢視相片後，證稱：依照片可明顯看出向屍體、機車方向，有細點狀腦漿液，而
    靠近快車道附近都沒有這些現象，可研判腦漿應是由外側快車道往慢車道方向噴
    溢出（按上開相片係沖洗相反，此由其上攝影日期顛倒，且經證人即警員林福瑞
    於本院上訴卷第五十頁反面陳證屬實，並有原審證物袋所附相同而正確沖洗之相
    片可供比對，又上開相片，僅是對前後方位之判斷略有影響，並不影響左右方位
    之研判，況左右方位間本即有屍體、車、腦漿之相關位置足以判定）等語，參以
    證人王一瑜於同一日所證稱：死者被壓的位置，可能被壓後會有彈跳現象，所以
    停屍位置不一定是被壓的位置，有時會隨他的力量變動，不只是機車在動，汽車
    也在動，所以位置很難料到等情（見本院更(一)卷(一)第一五五頁），暨該二幀相片
    顯示死者跌落停屍現場於靜止前，應有由外側快車道向慢車道翻滾現象，則本件
    係死者頭顱先遭聯結車車輪邊緣擠壓（車輪是由死者上胸到頭頸部位輾壓過），
    致腦實質向右側（即慢車道）方向外洩後，身驅再續向慢車道方向翻滾，致停止
    不動時，外洩之腦實質始會散佈於屍體左側（即靠快車道）方向，亦堪認定。是
    死者外溢之腦漿無被輾壓過現象，應屬合理，被告所辯如死者頭顱係遭聯結車車
    輪邊緣擠壓而致腦實質外洩的話，何以現場之腦漿並無被輾壓過現象乙節，即不
    足為其有利之認定。再證人丙○○雖證述，車禍發生時，被害人所駕駛機車，當
    時係行駛於慢車道上等語（見本院上訴卷第二十六頁正面第三行、本院更(一)卷(一)
    第一七九頁反面第三、四行），惟被告於警局調查時既已供承被害人於肇事前係
    從原行駛之路肩（即慢車道）駛至外側快車道，參以卷附現場圖所示，肇事現場
    之慢車道上適停放有車號ＨＨ－一九一七號自用小客車，且被害人所騎機車倒地
    後刮地痕係始自該自用小客車之左側外側快車道上以觀，應以被告於上述警局偵
    訊時之自白與事實相符而較可採。是雖被告於本院第一次更審審理時，曾具狀辯
    稱：按半聯結車長十六公尺，向左閃避時，因有外輪差之關係（即前右輪之行駛
    軌跡與板架右後輪軌跡之距離），故車輛向左轉時，右後輪行使軌跡應在右前輪
    之內側（左側），若如丙○○所稱被告車頭侵入機車道，車身（板架）仍在快車
    道，則被告向左將車頭轉入快車道時，右後車身因本來就在外側快車道上，再加
    上向左轉之外輪差之關係，揆諸上開說明更不可能侵入慢車道，又如何能碰撞行
    駛於慢車道之機車（按為機車上之被害人）﹖」等語；並提出車輪與輪跡示意圖
    為證（見本院更(一)卷(一)第五十頁反面、五十三頁），惟姑不論於本件肇事當時，
    被害人應係駕駛機車自慢車道駛入外側快車道，已如前述，且被告所稱上開輪差
    問題，僅係於汽車低速轉彎時始有該種情形，苟於高速轉彎時，將因有離心力致
    產生橫滑角而有不同，此亦有被告於前審審理提出黃靖雄編著之「現代汽車底盤
    」乙書影節本乙份可證（見本院更(二)卷第四十三頁），再參諸證人丙○○於警局
    偵訊、本院前審調查、本院第一次更審囑託台灣屏東地方法院訊問時及本院前審
    審理中曾分別證稱：「我前方（被告駕駛）的貨櫃車已超出機車道線（慢車道線
    ），：：：車輛便由外（側快）車道轉入內側（快）車道行駛：：：」、「當時
    我見到他（指被告）的車頭在侵入機車道（慢車道），車身仍在快車道，他嚇一
    跳，急將車頭轉入快車道，致車身碰撞到騎機車之老人」、「當天（被告之）貨
    櫃車開在外側快車道，車頭突然間侵入機車道，他可能打瞌睡，車體向右晃了一
    下」、「（被告之）貨櫃車靠車頭之輪子有侵入機車道，司機發現後把車向左駛
    正，結果造成車尾向右晃動，貨櫃右後下沿打到死者左側頭部，死者機車倒地：
    ：：。」等語（見原審卷第七十八頁反面、本院上訴卷第二十五頁反面、本院更
    (一)卷(一)第一七九頁反面、本院更(二)卷第一四五頁），足見本件被告於肇事時係高
    速駕駛聯結車先向右侵入慢車道，再急速向左駛入外側快車道，並確已造成其駕
    駛之聯結車車體向右晃動，且證人丙○○之上述證詞並不違背物理法則，自堪持
    憑，是被告所提出之車輪與輪差示意圖亦無法資為被告有利之證據。
（三）被告於原審法院八十二年六月二十一日開庭審理後，雖否認其警訊之自白為實
    在，辯稱：渠之自白係遭當時派出所一線三星巡佐刑求所致云云，然被告於八十
    一年十二月二十七日、八十二年一月八日、八十二年二月四日之檢察官偵查中，
    僅分別供稱：「當時我開很慢，祇有注意前方」，「是十二月二十七日派出所的
    人說我車子撞到羅順，我才知道（其駕駛之聯結車有擦撞羅順所騎機車）」，及
    「我是有路過車禍地點，我不知有撞到人」等語（分見偵卷第二十一頁反面、二
    十五頁反面及第三十五頁反面），並無隻字片語辯稱其警訊之自白係遭刑求所致
    ，且其於原審法院八十二年二月二十二日、八十二年三月十一日、八十二年五月
    二十四日等四次調查庭時，亦未主張有被刑求情事。另查被告於八十一年十二月
    二十七日前往烏日分局大肚分駐所應訊時，曾與貨櫃車所屬之志信公司副理周石
    錠同往，此為被告所不諱言，而證人周石錠於八十二年十二月二十八日原審法院
    初次調查時，對於被告接受警訊之經過，並未指證被告當時曾遭警如何刑求，有
    周石錠原審證詞在卷可憑（見原審卷第一三一頁），再衡諸如被告於警訊中遭刑
    求而為不實之自白，縱被告對於遭警刑求而自白之事，不知異議，而未於檢察官
    偵查中提出遭刑求，並請求檢察官督同法醫師檢驗是否遭刑求受傷之事，然據證
    人周石錠於原審法院八十三年一月二十七日調查時證稱：渠於八十一年十二月二
    十七日陪乙○○至大肚分駐所應訊時，曾回公司拿乙○○之證件再回分局後，乙○○向渠說有被打等語（見原審卷第一七七頁），被告應係於當時即有此表示，
    又按證人周石錠為志信公司之副理，為其所是認，對志信公司之利益自屬關心，
    否則當無陪同被告前往應訊之理，是被告向其表示警訊中遭刑求，應無不立即提
    出異議，或要求被告於檢察官偵查中表示遭刑求，或於當日經檢察官諭知羈押於
    台灣台中看守所請求該所醫師驗傷，以推翻其警訊中自白，而免志信公司因被告
    被認為係車禍之肇事者，而同負賠償責任之理，然本件被告於檢察官偵查中仍為
    上開陳述，且於原審法院前四次調查應訊時，復未提及遭警刑求事，是被告所辯
    警訊中遭刑求一節，即不合事理，所辯應係事後企圖翻異警訊自白卸責飾詞，要
    不足採。而證人周石錠為志信公司副理，所證亦不免因利害關係，而有所護，
    亦不足採。雖被告於本院第一次更審時指認對其刑求者為一線三星之巡佐洪鴻林
    （見本院更(一)卷(一)第三十五頁），且證人即被告之弟徐瑞樹亦到庭證稱，有見到
    警員以拳頭打被告並以腳踹腹部，當時被告在大肚分駐所辦公室接受偵訊，渠則
    在該所會客室云云（見本院更(一)卷(一)第六十四頁），然質諸洪鴻林堅決否認其有
    對被告刑求（見本院更(一)卷(一)第三十六頁正、反面），而負責偵訊被告之警員甲○○、林福瑞亦皆否認對被告刑求，且證稱未見洪鴻林刑求，甲○○更證稱：警
    訊筆錄均係依被告之陳述而記載，且經被告閱讀後簽名的（見本院更(一)卷(一)第七
    十五頁、本院更(二)卷第九十六頁、一一四頁本院九十年五月一日訊問筆錄）。又
    被告為上述指認當日之法庭上，除被告外僅有警員林福瑞與洪鴻林，而被告於偵
    審中已見過林福瑞多次，是命其指認所稱對其刑求之一線三星巡佐，當然不會指
    認林福瑞而會選擇指認另一人之洪鴻林，故其指認已難認確實。且經本院第一次
    更審時，前往大肚分駐所實地勘查結果（依自八十一年即在該所服務之警員林子
    文及證人林福瑞、被告均供證稱該所辦公室隔間迄勘驗時均無變更），於該分駐
    所會客室內亦根本無法看見被告指稱遭刑求之處所，有勘驗筆錄及大肚分駐所實
    地相片九幀存卷可稽（見本院更(一)卷(一)第九十六頁、一○一頁反面、一○四頁、
    一○五頁），況證人徐瑞樹為被告胞弟，且其對洪鴻林毆打被告時，證人周石錠
    是否在場乙節與被告、證人周石錠供述不一，益見其證言顯為迴護之詞，何況被
    告自承其並未因此受傷（見本院上訴卷第五十頁），是被告所辯遭刑求云云，亦
    無足採。
(四)證人即警訊中訊問被告之警員甲○○，於原審法院調查時結稱：「查知肇事者係
    乙○○，是根據證人提供乙○○車所撞，然後抄下車牌，查出開車的人是乙○○
    ，乙○○隔了一、二天到派出所說明，他有把車開來，當時勘驗他的車子，沒有
    什麼明顯的刮擦痕跡，當時乙○○和他公司經理一起來，而肇事車輛，證人有提
    供車牌及顏色，與乙○○開去的車子顏色一樣」等語（見原審卷第一九四頁），
    而另一證人即前往現場處理之警員林福瑞於檢察官偵查中亦證稱：有一位貨車司
    機來到現場，向我說另一位貨車司機丙○○有剛好跟在肇事車後面，看到肇事車
    逃逸，就追去查車號，而後用無線電連絡到車禍現場向警方陳報肇事車牌號碼等
    語（見偵卷第三十五頁）。之後其於原審法院及本院前審審理時，又到庭結稱：
    肇事車輛係因為證人丙○○親眼看乙○○輾過死者後，他追了四、五公里，然後
    丙○○往名間鄉方向，他才在車上以無線電報案，渠在現場處理時，有一司機告
    訴渠，是證人司機用無線電聯絡他的，那個司機也是開卡車，他當時直接告訴渠
    是丙○○看到的，這司機與目擊證人丙○○是同家公司等語（見原審卷第一六九
    頁、本院上訴卷第四十九頁）。雖證人丙○○於警訊及本院前審曾證稱，有用車
    無線電呼叫輪胎行報案（見原審卷第七十九頁反面、本院上訴卷第二十五頁反面
    ），惟經本院第一次更審時再次囑託台灣屏東地方法院訊問證人丙○○時其已證
    稱：老古是我以前開車的同事，他叫古瑞拾，是渠以無線電連絡我後車的古瑞拾
    向輪胎行報告，請警方前去處理，渠只連絡古瑞拾報案，因渠正在追肇事車，古
    瑞拾是跟在我後面，他是我們同公司司機，當時無線電通話的內容只渠與古瑞拾
    和輪胎行可收得到等情（見本院更(一)卷(一)第一七九頁、一八○頁），但證人丙○○於前審調查時又補充陳稱：「我有請古瑞拾用無線電通知我們平日維修車胎的
    輪胎行，我並未直接以無線電託請該輪胎行老闆報案，警訊中和鈞院前審，我說
    打無線電給輪胎行，是因為認為這和我託請古瑞拾向輪胎行講，意思一樣等語（
    見本院更(二)卷第一四四頁反面），核與證人即金鋊輪胎行老闆黃振南於本院第一
    次更審時證稱：八十一年十二月二十四日大約晚上九時餘接到一通無線電話，他
    說他是開砂石車的人，叫渠去報案並叫救護車。當時有告訴渠拖車號碼，他說他
    是老古，渠認識他，因為他的車若來台中，他的輪胎都是渠弄的，他是山地人，
    他開十輪砂石車的，他是屏東那裏的人，他的車和渠輪胎行裝設的都是同一台之
    無線電，渠就打電話向大肚分駐所報案等情並無不符（見本院更(一)卷(一)第二十頁
    、一一二頁反面、一七九頁），且依證人丙○○提供之古瑞拾，係住屏東縣牡丹
    鄉東源村，而經前審向屏東縣警察局及牡丹鄉戶政事務所分別調得住於牡丹鄉○○村○○路七十八號之古瑞拾口卡片及戶籍資料，並經證人丙○○指認無誤（見
    本院更(二)卷第一四四頁、一五三頁、一五七頁、一六八頁），雖證人古瑞拾經前
    審囑託台灣屏東地方法院傳喚古瑞拾到庭說明未果，但由上開各情，已足徵本件
    之目擊證人確為丙○○，而報案者則一為打電話向警局報案之金鋊輪胎行老闆黃
    振南，一為直接於現場向到現場處理之警員林福瑞報案之司機古瑞拾甚明。
(五)參以被告於更審前歷次偵審中均坦承發生本件車禍時曾經過肇事現場，並由王田
    交流道上高速公路等情不諱（見偵卷第四頁、三十五頁反面、原審卷第五十七頁
    、本院上訴卷第十六頁、本院更(一)卷(二)第十三頁反面），衡情苟非確有其事，證
    人丙○○應無追趕被告之聯結車至高速公路王田交流道始作罷，又主動告知在後
    之其他大貨車司機報案之理？是證人丙○○指證被告係肇事者，應可採信。另證
    人丙○○雖以七十、八十公里速度緊跟在被告之車後，但兩車之距離仍約有二、
    三十公尺，其又目睹被告之車發生車禍，而死者及腦漿散放於外側快車道右方，
    如是丙○○欲加閃避自屬游刃有餘，而不致於將死者或腦漿輾壓，是證人丙○○
    陳稱其見狀即向內側快車道閃避，並未將被害人之屍體輾壓乙節（見本院上訴卷
    第二十六頁、本院更(二)卷第一四五頁），應屬可信。再被害人確有頭顱破裂腦實
    質洩出現象，此種特異顯明情形，一般人自均容易發覺，而證人丙○○當時又跟
    隨在後，自能明確目睹整個過程，因之，丙○○證稱有見到被害人頭部破裂等情
    ，應與常理並無不符。又因該路口當夜發生機車騎士頭顱破裂腦實質溢出橫屍現
    場，此種特異顯明事項，證人丙○○亦當無錯記誤認之虞，故其於本院前審及本
    院第一次更審囑託台灣屏東地方法院調查時雖曾證稱其目睹本件車禍發生之時間
    約在晚上八點左右（見本院上訴卷第二十六頁反面、本院更(一)卷(一)第一八○頁反
    面），但證人丙○○於八十二年六月二十六日應警局訊問時已明確指證本件車禍
    發生時間係在晚上二十一時十五分許（見原審卷第七十八頁），足見證人丙○○
    應係時日相隔太久誤記時間所致。另被告辯稱：警員甲○○曾聲稱，車禍現場目
    擊者說肇事車輛之顏色是藍色的，而其所駕駛之聯結車車頭係白底紅線，與目擊
    證人所見差別甚遠，此足以證明伊非肇事者等語（見原審卷第八十五頁反面、本
    院更(一)卷(一)第三十五頁反面）。而據證人徐瑞樹於本院第一次更審審理時亦證稱
    ：「（問：最先警員甲○○有問被告車頭是何色否﹖）他起先問說車頭是否藍色
    的，因為目擊者這麼說的，我們說我們的車頭是白底紅線，警員說你怎麼證明，
    所以我才回去拿證件。」等語（見本院更(一)卷(一)第六十四頁反面、六十五頁）；
    且證人周石錠於原審亦證稱：「我和乙○○於十二月二十六日下午二點趕到分駐
    所，警員提出肇事車頭是藍色的，但我們車子不是藍色，警員甲○○說的，當時
    我們有異議：：：。」等語（見原審卷第一三一頁）。然查證人即警員甲○○於
    原審審理時已結證稱：「查知肇事者係乙○○是根據證人提供乙○○所撞，然後
    抄下車牌，查出開車的人是乙○○，乙○○隔了一、二天到派出所說明，他有把
    車開來，當時勘驗他的車子，：：：而肇事車輛，證人有提供車牌及顏色，與乙○○開去的車子一樣」等語（見原審卷第一九四頁）。是衡情其當不可能再向證
    人周石錠聲稱證人所提供肇事車輛之顏色與乙○○所開之車輛顏色不一。且根據
    證人周石錠於一審審理時曾陳稱：警員要被告之駕照、身分證，被告未帶，於是
    渠和被告弟回去拿證件等語（見原審卷第一三一頁反面、一七七頁）。顯見證人
    周石錠係為拿被告之駕照、身分證而回去，並非為向警員證明肇事車輛與被告所
    開車子顏色不同而回去拿證件，又證人周石錠為志信公司之副理，與被告在民事
    賠償責任方面有利害與共之關係，證人徐瑞樹為被告之弟，故其等證詞顯有迴護
    被告之虞，已如前述，要不足採。且被告於八十一年十二月廿七日被警傳喚到案
    後，於警訊及偵查中從未提及其所駕駛車輛車頭顏色與肇事車輛不符等情，而係
    遲至八十二年六月廿一日原審法院審理時始提出前揭抗辯，衡其於警訊及偵查階
    段中均係被收押於台灣台中看守所，於八十二年三月三日獲原審法院交保後，方
    分別與證人徐瑞樹、周石錠等向原審法院提出此抗辯，益徵其等供證不足信。雖
    證人丙○○於八十七年二月十六日本院調查時曾命其指認被告所提出其於案發時
    所駕駛之聯結車車頭之照片後，稱與肇事車輛不同（見本院更(二)卷第二十頁、一
    四四頁反面），但證人丙○○為該項指認時，距本件車禍發生時已逾五年，且上
    開照片上之車輛影像不大，另依證人丙○○前述證詞，其於案發後大都在被告所
    駕聯結車後追趕，並時以遠、近光燈照射前車，當時又時值夜晚，是其應對其車
    燈所能及之被告所駕聯結車後面之拖架印象較為深刻，而證人丙○○於本院調查
    時仍堅指本件肇事車輛之拖架號碼確為ＦＪ－六二號（見本院更(二)卷第一四四頁
    反面），且被告復坦認號碼ＦＪ－六二號之拖架確為其車輛所有（見本院更(二)卷
    第一五一頁），是證人丙○○此項指認亦難資為被告有利之依據。
(六)被告雖另指稱：若證人丙○○有請在其後之古瑞拾到現場向警方報案轉述證人丙○○之目擊情節及被告車輛之車牌號碼，為何車禍現場處理之警員林福瑞於事後
    製作之道路交通事故調查報告表(二)「肇事經過摘要欄」時還記載係被不詳車輛壓
    過﹖且大肚分駐所之相驗案件初步調查報告表亦仍記載報案人不詳，嫌疑人待查
    等語，惟於本院調查時證人林福瑞已到庭結證稱：本件車禍因甲○○有事由渠代
    他去現場處理，當時肇事者逃逸，報案人係丙○○託一位司機到現場向渠報案，
    而該司機並未告訴渠其姓名，渠因處理車禍忙亂忘了問，渠因尚未查證，故不敢
    將之列入道路交通事故調查報告表之記錄等語（見本院更(二)卷第一一二頁正、反
    面），另證人甲○○亦結稱：初步調查報告表係渠製作的，因當時渠還不知肇事
    者，且後來有人報案但係渠同事接的等語（見本院卷第九十五頁反面），是自難
    因該等調查表上記載「報案人不詳，嫌疑人待查」或「肇事車輛不詳」，而否認
    上開證人丙○○、黃振南指證目擊肇事車牌號碼或受託報案證言之真實性。
(七)另被告於警訊中所供係聯結車之車身後部擦撞該機車，雖與證人丙○○於本院前
    審、第一次更審、本院審理時所稱：「致車身碰撞到騎機車之老人」、「車體向
    右晃了一下，打到機車騎士的頭部」、「車尾向右晃動，貨櫃下沿打到死者左側
    頭部」等語（見本院上訴卷第二十五頁反面、本院更(一)卷(一)第一七九頁反面、本
    院更(二)卷第一四五頁），略有差異，但此或係兩人前後角度所見之差異，並應以
    由後方所見者即丙○○所見之情形較為正確。因之，被告所駕駛之聯結車於警訊
  時雖經警勘驗結果無明顯的刮擦痕跡，且證人陳識仁於本院第一次更審時亦為相
    同證述（見本院更(一)卷第一四五頁反面），然依上所述，本件聯結車係直接碰到
    被害人身體，其未留下擦撞之痕跡自屬當然，況證人周石錠於原審法院調查時亦
    已結證稱：上開勘驗時，車輛並未載貨櫃只載板（拖）架等語（見原審卷第一七
    七頁），果若證人丙○○所證係肇事貨櫃車之貨櫃撞及被害人，自無從於拖架上
    勘驗出擦撞痕跡，且縱如被告於警訊中所供係聯結車之車身後部擦撞被害人之機
    車，以聯結車車身之重量甚大，且車身之高度較高，故稍有碰到被害人機車，即
    可能造成被害人機車受甚大之動量打擊，是因碰撞點關係，故未留下明顯痕跡，
    亦屬常有，況勘驗時距車禍發生，已有多日，如有心亦可掩飾，不能以此為被告
    自白不實之證據。
二、按汽車行駛時，駕駛人應注意車前狀況及兩車併行之間隔，並隨時採取必要之安
    全措施；又行車速度，應依標誌之規定，不得超速及不得跨越兩條車道行駛；再
    行車遇有變換車道時，應先顯示方向燈光或手勢，分別為道路交通安全規則第九
    十一條第六款、第九十四條第三項、第九十三條第一項、第九十八條第一項第五
    款所明定。被告為職業駕駛人對此等規定當甚為熟稔，又被告於肇事當時，車禍
    現場為睛天，夜間有照明，路面乾燥、無缺陷，道路無障礙物，視距良好，另本
    件車禍地點之限速為每小時五十公里，均有道路交通事故調查報告表(一)附卷可證
    ，被告雖曾辯稱其當時車速僅四十公里左右（見偵卷第四頁反面、二十一頁反面
    ），但以緊隨被告在後之證人丙○○堅稱其當時車速每小時七十至八十公里，則
    以被告於肇事後證人丙○○隨即在後緊追數公里未能超越，足見被告當時之速度
    應與證人丙○○駕車之速度相當，亦即達七十至八十公里無疑。從而，被告行經
    肇事地點時，理應注意上開規定，且無不能注意遵守上開規定之情形，竟疏未注
    意，超過限速而以七十至八十公里之高速前進，並未保持與同向右側被害人機車
    之安全間隔與注意車前狀況，且跨越兩條車道侵入慢車道行駛，而擦撞被害人致
    肇事，其違反上開道路交通安全規則之規定，為有過失，應負本件車禍之肇事責
    任甚明。雖被害人駕騎機車自慢車道變換車道駛入外側快車道時，未依前開交通
    安全規則第九十一條第六款規定，先顯示方向燈，亦與有過失，但被告過失之責
    亦難卸免。本件經原審法院送請台灣省台中縣區車輛行車事故鑑定委員會及臺灣
    省車輛行車事故覆議鑑定委員會鑑定結果，雖該二會皆未能參酌被害人駕駛機車
    變換車道未先顯示方向燈之情形，致認被害人係於駕駛輕機車於行駛中被後方駛
    來之聯結車擦撞，應屬不易防範，無肇事因素，但該二會亦均認被告有未遵守上
    開道路交通安全規則第九十三條第一項、第九十四條第三項、第九十八條第一項
    第五款之規定，為肇事之原因，分別有該會八十二年十月十四日中縣鑑字第八二
    四九二號及八十三年八月二日交覆字第八二一七三二號函在卷可佐（見原審卷第
    一一七頁、二三○頁）。是被告確有過失，至為灼然。此外，被告上開過失與被
    害人因本件車禍所致之腦實質外洩當場死亡間，具有相當因果關係。是被告之事
    證已臻明確，犯行堪以認定。至肇事當時肇事地點之慢車道雖停有一部案外人謝
    鎮隆之自小客車，但該自小客車並不影響本件肇事之責任，已如前述，且被害人
    之妻羅孫素份曾對謝鎮隆提起過失致人於死之告訴，亦經台灣台中地方法院檢察
    署檢察官不起訴處分，有該署檢察官不起訴書處分書在卷可憑（見原審卷第二二
    四頁），是被告以本件車禍責任在謝鎮隆，請求再傳喚到庭即無必要，併此敘明
    。查被告係志信公司之大貨車司機，係以從事駕駛為業務之人，於右開時地駕駛
    志信公司之聯結車為該公司送貨執行業務之時，因過失肇事，而致被害人因該車
    禍死亡，核被告所為，係犯刑法第二百七十六條第二項之業務過失致人於死罪。
    原審疏未詳予以勾稽，遽以被告被訴之犯罪不能證明，而為被告無罪之判決，依
    法即有未合，檢察官上訴意旨，以被告對本件車禍之發生應負刑責，而指摘原判
    決不當，為有理由，應由本院將原判決撤銷，另為改判。爰審酌被告前未有犯罪
    前科（有本院被告全國前案紀錄表存卷可按），素行良好，其過失之程度、被害
    人亦與有過失及被告肇事後逃逸，又未能與被害人家屬就民事賠償達成和解等一
    切情狀，量處如主文第二項所示之刑，以示懲儆。
三、據上論斷，應依刑事訴訟法第三百六十九條第一項前段、第三百六十四條、第二
    百九十九條第一項前段，刑法第二百七十六條第二項，罰金罰鍰提高標準條例第
    一條前段，判決如主文。
本案經檢察官丁○○到庭執行職務。
中      華      民      國    九十      年      七      月      卅一    日
                                  臺灣高等法院臺中分院刑事第五庭
                  審判長法  官  胡  森  田
                                              法  官  郭  同  奇
                                              法  官  姚  勳  昌
右正本證明與原本無異。
如不服本判決應於收受送達後十日內向本院提出上訴書狀，其未述上訴之理由者並
得於提起上訴後十日內向本院補提理由書（均須按他造當事人之人數附繕本）。
                                              書記官  王  瑩  澤
中      華      民      國    九十      年      八      月      一      日
                                                                        Ａ


司法院資訊處製作；財團法人民間司法改革基金會備份。
